【裁判字號】    98,交抗,745
【裁判日期】    981026
【裁判案由】    聲明異議
【裁判全文】
臺灣高等法院高雄分院刑事裁定         98年度交抗字第745號
抗  告  人  交通部公路總局高雄區監理所
代  表  人  劉育麟
受處分人
即異議人    甲○○
上列抗告人因受處分人違反道路交通管理處罰條例聲明異議案件
，不服臺灣高雄地方法院中華民國98年9 月24日裁定（98年度交
聲字第2452號），提起抗告，本院裁定如下：
    主  文
抗告駁回。
    理  由
一、抗告意旨略稱：
  (一)道路交通管理處罰條例第35條第1 項「汽車駕駛人，駕駛汽
    車經測試檢定有下列情形之一者，處新臺幣1 萬5,000 元以
    上6 萬元以下罰鍰，並當場移置保管該汽車及吊扣其駕駛執
    照1 年；因而肇事致人受傷者，並吊扣其駕駛執照2 年；致
    人重傷或死亡者，吊銷其駕駛執照，並不得再考領：一、酒
    精濃度超過規定標準‧‧‧」、第67條第6 項「汽車駕駛人
    違反本條例規定，應受吊扣駕駛執照處分，於汽車駕駛人係
    無駕駛執照駕車者，在所規定最長吊扣期間內，不得考領駕
    駛執照。」及道路交通安全規則第62條第2 項「汽車駕駛人
    受吊扣、吊銷駕駛執照處分尚未確定執行前，不得參加汽車
    駕駛執照之晉級考驗，如參加考驗取得高一級之駕駛執照資
    格者，該項資格於受執行吊扣或吊銷駕駛執照之處分時，一
    併吊扣或吊銷，但持有機器腳踏車駕駛執照報考小型汽車駕
    駛執照者，不在此限。」、第50條第1 項「汽車駕駛執照為
    駕駛汽車之許可憑證，由駕駛人向公路監理機關申請登記，
    考驗及格後發給之。汽車駕駛人經考驗及格，未領取駕駛執
    照前，不得駕駛汽車。」定有明文，合先明。
  (二)上開處罰酒後駕車行為規定之立法目的在於駕駛人於飲酒後
    駕車，將無法保持清晰、正常之判斷，反應及操控能力降低
    ，增加發生交通事故之危險，對於整體用路人之生命、身體
    、財產法益造成極大之侵害，故對於酒後駕車行為除科以罰
    鍰及當場移置保管該汽車外，並吊扣駕駛人之駕駛執照1 年
    及命其應接受道路交通安全講習，以避免駕駛人再犯，確保
    用路人之安全。另94年12月14日修正前道路交通管理處罰條
    例第68條原規定「汽車駕駛人，因違反本條例及道路交通安
    全規則之規定，受吊扣或吊銷駕駛執照處分時，吊扣或吊銷
    其持有各級車類之駕駛執照。」，修正後同條文則規定「汽
    車駕駛人，因違反本條例及道路交通安全規則之規定，受吊
    銷駕駛執照處分時，吊銷其持有各級車類之駕駛執照」。其
    修正原因乃舊法將違規駕駛人所持有各級車類之駕駛執照一
    併吊扣實之過酷，影響人民工作及生活甚鉅，故依修正後規
    定，受吊扣駕駛執照處分時，不再吊扣其持有各級車類之駕
    駛執照。因此，當行為人有前揭道路交通管理處罰條例第35
    條第1 項第1 款所規定之違規行為，而須吊扣駕駛執照時，
    僅能吊扣行為人當時駕駛該違規車輛所憑之駕駛執照，而不
    得吊扣該違規行為人所持有、與駕駛違規車輛無關之其他各
    級車類駕駛執照。是以道路交通管理處罰條例第35條第1 項
    第1 款所規定之「吊扣駕駛執照」，係指「吊扣駕駛人酒後
    違規駕駛時，駕駛該違規車輛所憑之駕駛執照」，亦即已領
    有輕型機車駕駛執照者，酒後違規駕駛輕型機車時，所吊扣
    者即係該駕駛者之輕型機車駕駛執照，不得吊扣該駕駛者所
    領有之其他汽車或機車駕駛執照。但因取得高一級車類之駕
    駛資格者，得駕駛較低級車類之車輛，因此當未領有較低級
    駕駛執照者，依憑其所領有之較高級駕駛執照，酒後違規駕
    駛較低級之車輛時，自仍應吊扣其駕駛該違規車輛所憑之較
    高級駕駛執照（如已領有普通重型機車駕駛執照者，得駕駛
    輕型機車，當僅領有普通重型機車駕駛執照之人，於未領有
    輕型機車駕駛執照之情形下，依憑該普通重型機車駕駛執照
    ，酒後違規駕駛輕型機車時，即應吊扣其駕駛該輕型機車所
    憑之普通重型機車駕駛執照。又如已領有職業大客車駕駛執
    照者，得駕駛自用小客車，當僅領有職業大客車駕駛執照之
    人，於未領有自用小客車駕駛執照之情形下，依憑該普通大
    客車駕駛執照，酒後違規駕駛自用小客車時，亦應吊扣其駕
    駛該自用小客車所憑之職業大客車駕駛執照。），如此始符
    道路交通安全規則第114 條第2 款、第53條、第61條第1項
    及道路交通管理處罰條例第35條第1 項第1 款、第24條第1
    項第2 款、第68條規定之意旨【蓋若領有較高級駕駛執照（
    如職業大客車駕駛執照）之人酒後違規駕駛較低級之車輛（
    如自用小客車）時，可以不用吊扣其駕駛該違規車輛所憑之
    較高級駕駛執照，此舉無異是鼓勵領有較高級駕駛執照之人
    於酒後可以肆無忌憚的駕駛較低級之車輛，如此將使道路交
    通管理處罰條例第35條第1 項第1 款酒後駕車吊扣駕駛人駕
    駛執照一年之規定形同具文，無法保障用路人之生命、身體
    、財產法益安全。】。
  (三)異議人並未向本所申換普通小型車駕駛執照，違規時所駕駛
    7M-9933 號自用小客車之資格憑證為職業大客車駕駛執照，
    嗣本所依據交通部97年1 月24日交路字第0970015997號函釋
    （如附件）、道路交通管理處罰條例第35條第1 項第1 款規
    定裁處吊扣職業大客車駕駛執照12個月處分，施以道安講習
    ，於法自無不合。
  (四)為加強道路交通管理，維護交通秩序，確保交通安全，敬請
    大院撤銷臺灣高雄地方法院98年9 月24日98年度交聲字第24
    52號交通事件裁定，更為適法之裁定，以維法令公義原則。
二、本案經本院審理結果，認第一審認事用法均無不當，應予維
    持，並引用第一審裁定書記載之理由（如附件）。
三、經查：
  (一)道路交通管理處罰條例第68條已於94年12月14日修正，查其
    修正過程與修正條文，立法委員認為原條文「汽車駕駛人，
    因違反本條例及道路交通安全規則之規定，受吊扣或吊銷駕
    駛執照處分時，受吊扣或吊銷其持有各級車類之駕駛執照」
    將違法或違規駕駛人所持有各級車類之駕駛執照一併吊扣或
    吊銷，失之過酷，對於人民工作與生活影響過鉅，有違比例
    原則，經與交通部協商後，乃將其中「受吊扣處分者，吊扣
    其持有各級車類之駕駛執照」部分之規定刪除。是駕駛人違
    反道路交通管理處罰條例第35條第1 項第1 款之規定而受吊
    扣駕駛執照處分時，依修正後同法第68條規定並參照其修正
    意旨，應僅得吊扣違規或違法當時駕駛車類之駕駛執照。
  (二)酒醉駕車行為均製造法所不容許之風險，以風險製造之立場
    觀之，並不因駕駛車輛種類之不同，而有所差別。但從風險
    實現之觀點而言，酒醉駕駛車類之不同，其對於交通安全衍
    生之實害結果也有所差異，如駕駛人駕駛低一級之車類違反
    本條例之規定時，不論其所造成之實害結果，而一律吊扣駕
    駛人所持有之各類駕照，亦有違反相同事件相同處理，不同
    事件不同處理之平等原則。
  (三)台灣高等法院97年法律座談會採用上述見解。本件抗告無理
    由，應予駁回。
據上論結，應依道路交通案件處理辦法第26條，刑事訴訟法第41
2條，裁定如主文。
中    華    民    國    98    年    10    月    26    日
                  刑事第二庭    審判長法  官  林正雄
                                      法  官  陳啟造
                                      法  官  黃壽燕
以上正本證明與原本無異。
本件不得再抗告。
中    華    民    國    98    年    10    月    27    日
                                      書記官  高惠珠
附件：
臺灣高雄地方法院交通事件裁定        98年度交聲字第2452號
原處分機關  交通部公路總局高雄區監理所
異  議  人
即受處分人  甲○○
上列異議人即受處分人因違反道路交通管理處罰條例案件，對於
交通部公路總局高雄區監理所中華民國98年8 月28日以高監自裁
字第裁80-N00000000號所為之違反道路交通管理事件裁決書（原
舉發通知單號碼：高警交字第N00000000 號），聲明異議，本院
裁定如下：
    主  文
原處分關於甲○○酒精濃度超過規定標準，吊扣駕駛執照拾貳個
月之處分撤銷。
上開撤銷部分不罰。
    理  由
一、本件受處分人（異議人）聲明異議意旨略以：受處分人於民
    國98年8 月27日晚上10時37分許，持職業大客車執照，於酒
    後駕駛車牌號碼7M-9933 號自用小客車（下稱系爭自用小客
    車），行經高雄縣鳳山市○○○路65巷口前，經高雄縣政府
    警察局（下稱舉發機關）交通警察隊員警攔查實施酒精濃度
    測試，當場測得受處分人呼氣所含酒精濃度為每公升0.42毫
    克（下稱本件酒後駕車行為），除由警移置保管系爭自用小
    客車外，並由舉發機關於同日依道路交通管理處罰條例第35
    條第1 項第1 款規定，以該局高警交字第N00000000 號舉發
    違反道路交通管理事件通知單舉發（下稱系爭舉發通知單）
    ，並由交通部公路總局高雄區監理所（下稱原處分機關）依
    同條項規定，於同年8 月28日以高監自裁字第裁80-N000000
    00號違反道路交通管理事件裁決書（下稱系爭裁決書）裁處
    罰鍰新臺幣（下同）34,500元，並吊扣駕駛執照1 年，另施
    以道路交通安全講習。受處分人就本件酒後駕車行為，並不
    爭執，惟其係職業大客車司機，需要這張駕照維持起碼之生
    計，爰請求撤銷系爭裁決書有關吊扣職業大客車駕駛執照部
    分之處分云云。
二、按汽車駕駛人飲用酒類後其吐氣所含酒精濃度超過每公升0.
    25毫克者，不得駕車，道路交通安全規則第114 條第2 款訂
    有明文。又汽車駕駛人，駕駛汽車經測試檢定有酒精濃度超
    過規定標準者，處15,000元以上60,000元以下罰鍰，並當場
    移置保管其車輛及吊扣其駕駛執照1 年；汽車駕駛人有前開
    情形者，應接受道路交通安全講習，道路交通管理處罰條例
    第35條第1 項第1 款、第24條第1 項第2 款分別定有明文。
    次按於94年12月14日修正、95年3 月1 日施行前之道路交通
    管理處罰條例第68條固規定：「汽車駕駛人，因違反本條例
    及道路交通安全規則之規定，受吊扣或吊銷駕駛執照處分時
    ，吊扣或吊銷其持有各級車類之駕駛執照」，惟修正後業已
    刪除「吊扣」之規定，改為「汽車駕駛人，因違反本條例及
    道路交通安全規則之規定，受吊銷駕駛執照處分時，吊銷其
    持有各級車類之駕駛執照」，其修正理由乃係舊法將違法或
    違規駕駛人所持有各級車類之駕駛執照一併吊扣，失之過酷
    ，影響人民工作及生活甚鉅，故依修正後之該條規定，受吊
    扣駕駛執照處分時，僅能吊扣違規當時所駕車類之駕駛執照
    ，不得吊扣其持有各級車類之駕駛執照，僅於受吊銷駕駛執
    照處分時，始吊銷其持有各級車類之駕駛執照。末按行政行
    為對人民課以一定之義務或負擔，或造成人民其他之不利益
    時，其所採取之手段，與行政機關所追求之目的間，必須有
    合理之聯結關係存在，亦即不得違反「不當聯結禁止原則」
    ，若欠缺此聯結關係，此項行政行為即非適法（最高行政法
    院90年度判字第1704號判決意旨參照）；行政行為，採取之
    方法所造成之損害不得與欲達成目的之利益顯失均衡（行政
    程序法第7 條第3 款、行政罰法第18條規定參照）。
三、經查，本件異議人本件酒後駕車行為，經高雄縣政府警察局
    依法掣單舉發，有高雄縣政府警察局98年8 月27日高警交字
    第N00000000 號舉發違反道路交通管理事件通知單在卷可稽
    則異議人酒後吐氣所含酒精濃度超過規定標準即每公升0.25
    毫克，違反道交條例第35條1 項第1 款規定之事實，固堪認
    定。惟異議人違規當時係駕駛自小客車，揆諸前揭說明，原
    處分機關僅能吊扣其所依憑駕駛自小客車資格之駕駛執照，
    而不得一併限制其輕型機車以外之職業大客車駕駛資格，否
    則，即屬不當聯結異議人駕駛自小客車之違規行為與其職業
    大客車之駕駛資格，有違「不當聯結禁止原則」。況原處分
    機關裁處吊扣異議人之職業大客車駕駛執照12個月之處分，
    固能達成限制其駕駛自小客車之目的，但亦造成異議人不能
    駕駛職業大客車及以下各級車類之結果，對異議人因而造成
    之損害與欲達成目的之利益顯失均衡，有違行政程序法第7
    條第3 款之規定。準此，原處分機關對於異議人前揭違規行
    為，裁處吊扣其職業大客車駕駛執照12個月之處分，即屬違
    法，而有撤銷之原因。
四、又現行道路交通管理制度採1 人1 照原則，即汽車駕駛人取
    得高一級車類之駕駛資格者，得駕駛較低級車類之車輛，如
    已領有大貨車駕駛執照者，得駕駛小型車、輕型機器腳踏車
    （道路交通安全規則第61條第1 項第3 款參照），固可能產
    生持有較高級車類駕駛執照者，飲酒後駕駛較低級車類，因
    其無較低級車類之駕駛執照可供吊扣，即不予吊扣，而有違
    公平原則之疑慮，惟此乃道路交通管理機關執行上之技術問
    題，尚不得因執行技術面之問題，逕行擴張解釋於駕駛人無
    較低級駕駛執照可供吊扣時，即率爾代以吊扣其所領有之較
    高級駕駛執照，併予敘明。
五、綜上所述，原處分機關未審酌修正後之道交條例第68條規定
    之意旨，以異議人無自小客車之駕駛執照可供吊扣為由，逕
    行裁處吊扣其職業大客車駕駛執照12個月之處分，於法不合
    ，異議人對於此部分之異議為有理由，應由本院將此部分之
    處分撤銷，並另為不罰之諭知。
六、另按法官依據法律獨立審判，憲法第80條定有明文。各機關
    依其職掌就有關法規為釋示之行政命令，法官於審判案件時
    ，固可予以引用，但仍應依據法律，表示確信之法律見解，
    並不受其拘束；司法行政機關所發司法行政上之命令，如涉
    及審判上之法律見解，僅供法官參考，法官於審判案件時，
    亦不受其拘束（司法院大法官釋字第216 號解釋亦同此意旨
    ）。原處分機關為本件裁處時，固有交通部97年1 月24日交
    路字第0970015997號、95年5 月3 日交路字第0950030639號
    、94年9 月15日交路字第0940051433號及89年8 月30日交路
    字第008861號函釋之理由作為依據；惟依上開大法官釋字第
    216 號解釋意旨，交通部上揭函釋，僅得供本院參考，本院
    不受其拘束，附此敘明。
據上論斷，依道路交通案件處理辦法第20條前段，裁定如主文。
中    華    民    國    98    年    9     月    24    日
                    交通法庭法  官  余銘軒
以上正本證明與原本無異。
如不服本裁定，應於收受送達後5 日內向本院提出抗告狀。
中    華    民    國    98    年    9     月    24    日
                                書記官  吳書逸


司法院資訊處製作；財團法人民間司法改革基金會備份。
